【裁判字號】    96,訴,1290
【裁判日期】    970129
【裁判案由】    偽造貨幣
【裁判全文】
臺灣臺北地方法院刑事判決              96年度訴字第1290號
    甲  ○  ○  臺灣臺北地方法院檢察署檢察官
    被      告  丁○○
    選任辯護人 林傳源律師
上列被告因偽造貨幣案件，經檢察官提起公訴（96年度偵字第
10026號），本院判決如下：
    主  文
丁○○無罪。
    理  由
一、公訴意旨略以：被告丁○○曾因湮滅證據案件，經貴院94年
    度訴字第1307號判處有期徒刑3月確定，民國95年7月月17日
    易科罰金執行完畢。竟不知悔悟，意圖供行使之用，於96年
    4月28日為警查獲在某時許之不詳處所，以不詳代價，向真
    實年籍姓名不詳之人，收集數目不詳之偽造新臺幣仟元紙鈔
    。嗣於96年4月28日上午1時30分許，攜帶前開偽造紙幣行經
    臺北市○○區○○路333號時，為警查獲，並扣得前開偽造
    仟元紙幣24張（號碼分別為：EH368107PL一張、NA684299RM
    三張、SD528869FH二張、ET368107PL五張、LM564225XQ三張
    、LM564242XQ三張、LM564646XQ二張、EB716163JR三張、IA
    684299RM二張），認被告犯刑法第196條第1項意圖供行使之
    用搜集偽造貨幣罪。
二、(一)按犯罪事實應依證據認定之，無證據不得認定其犯罪事
        實，刑事訴訟法第154條第2項定有明文。又所謂認定犯
        罪事實之證據，係指足以認定被告確有犯罪行為之積極
        證據而言，如未發現相當證據，或證據不足以證明，自
        不能以推測或擬制之方法，以為裁判基礎，最高法院
        40年台上字第86號著有判例可稽。又「無罪推定」乃刑
        事司法程序上之基本原則，此種原則表現在刑事案件中
        ，只是另一種形式表示負擔之法則。易言之，刑事案件
        之追訴，必須提出證據（舉證負擔），並需說服至無合
        理懷疑之地步（證明負擔），始能謂被告有罪。又此處
        所謂「合理的懷疑」是指在一切證據經過全部的比較或
        考慮後，審理事實的法官本於道義良知，對於該項證據
        有可以說出理由來的懷疑，此時對於追訴之事實，便不
        能信以為真，便應對被告作出無罪之判決。最高法院88
        年台上字第954號判決亦認「認定犯罪事實所憑之證據
        ，雖不以直接證據為限，間接證據亦包括在內，然而無
        論直接證據或間接證據，其為訴訟上之證明，須於通常
        一般人均不致有所懷疑，而得確信為真實之程度者，始
        得據為有罪之認定，倘其證明尚未到達此一程度，而有
        合理之懷疑存在時，即難遽採為不利被告之認定」，即
        採此一見解。在遠古糾問制度下，被告乃訴訟之客體，
        法官為被告之辯護人，被告自無防禦權可言。但隨著法
        治國思想之發展，於現代職權主義及當事人主義之刑事
        訴訟制度中，依據「法治國自主原則」 (Autonomiepri
        nzip)，被告漸獲得訴訟主體之地位。而法治國自主原
        則，源於確認人有自主能力，故憲法上之自主原則，有
        二層涵義:
      1.無罪推定原則:
        而無罪推定原則有雙重涵義: 其一，未有證據證明被告
        曾有犯罪事實以前，推定被告為無辜 (無罪)，易言之
        ，如沒有積極證據足資認定被告犯罪，被告即不得被認
        為有罪，此乃證據裁判原則；其二，證明被告有罪，必
        需無合理可疑，否則，即應對被告為有利之認定，此即
        罪疑有利被告原則。
      2.不自證己罪原則:
        即禁止被告背叛自己，而成為對己不利之證據方法，其
        涵義有二: 其一，關於被告自白之證據能力，賦予被告
        緘默權，且被告之緘默不得資為被告不利之認定；其二
        ，關於被告之自白，不得作為被告有罪之唯一證據，易
        言之，以限制被告自白對犯罪事實之證明力，來保護被
        告之人權。
    (二)依據以上原則，就現行法言，我國刑事訴訟法第161 條
        第1項之規定「檢察官就被告犯罪事實，應負舉證責任
        ，並指出其證明方法」。足徵，目前我國在以實現刑罰
        權為目的之刑事訴訟中，舉證責任原則上由作為國家機
        關之檢察官承擔。在刑事訴訟中，基於前述「被告受到
        有罪判決前被推定無罪」、「有疑時為被告利益」而判
        斷之原則，當事實存在與否不能證明時，檢察官要受到
        不利的判斷，而自訴準用公訴之規定，從而，自訴案件
        即應由自訴人負舉證責任。易言之，檢察官、自訴人所
        負之舉證責任，必須使法院達到有罪之確信，方會對被
        告作出有罪之判決；倘若法院未達到有罪之確信，即應
        對被告作出無罪之判決。
三、檢察官認為被告犯刑法第196條第1項意圖供行使之用收集偽
    造貨幣罪無非係以、臺北市政府警察局信義分局搜索扣押筆
    錄、夜間自願受搜索同意書、扣押物品收據、扣押物品目
    錄表及證物相片、中央印製廠鈔券鑑定報告、高雄市政府警
    察局左營分局刑事案件移送書、截留偽造變造仿造新臺幣券
    幣通報單及被告之供述為其主要論據。訊據被告丁○○堅詞
    否認有何收集偽鈔之行為，辯稱：扣案偽鈔，係96年4月27
    日晚間11時許，伊到臺北縣中和市，朋友乙○○還伊新臺幣
    （下同）2萬4千元，伊不知道那是偽鈔等語。
四、(一)按「偽鈔與真鈔比對，故可知為偽鈔，惟此純為事後之
        辨別，並非收受前人人均有比對鑑別之習慣，且偽鈔亦
        非人人一經接手觸摸即可辨別，被告等持有偽鈔六張或
        五張，亦非巨額，不能執此推定明知偽鈔而收集」，最
        高法院80年度台上字第5058號判決可資參照。
    (二)本案查獲之仟元鈔票24張均以彩色噴墨方式仿印，無凹
        版印紋凸起效果，以透明墨仿隱藏字，紙張非鈔券紙，
        水印以灰色墨在紙張背面仿製，安全線以燙印箔膜（含
        面額數字）仿鈔券正面五段裸露部分，左下角面額數字
        ，號碼：EH368107PL、NA684299RM等4張以噴墨方式，
        其餘偽鈔則以亮光物質仿折光變色油墨，此有中央印製
        廠鈔券鑑定報告在卷可證（見臺灣臺北地方法院檢察署
        第10026號偵卷第47頁），足資證明扣案24張仟元鈔票
        係偽鈔無訛。
    (三)被告固不否認遭警查獲時，扣案24張仟元偽鈔在其持有
        中，但持有的客觀事實，並不等同於被告意圖供行使之
        用而收集偽鈔之事實。本案卷內之事證，皆無法使本院
        達到「被告明知扣案鈔票係偽鈔而收集之」的確信，茲
        說明如下：
      1.檢察官所列「臺北市政府警察局信義分局搜索扣押筆錄
        、夜間自願受搜索同意書、扣押物品收據、扣押物品目
        錄表及證物相片、中央印製廠鈔券鑑定報告」僅能證明
        扣案24張仟元紙鈔是偽鈔之事實，被告未曾坦認明知該
        等鈔票是偽鈔，而該等證據，尚無法證明被告主觀上是
        否明知該等鈔票是否為偽鈔的證據。
      2.證人丙○○於審判中到庭之證詞略以：4月27日晚間，
        我們約到華納威秀的PUB，我到了那裡後，打電話給被
        告，被告叫我先不要下去，當晚約11時至12時間先載他
        去中和的中山路拿錢，我就載他去，被告中途有講電話
        ，但我沒注意他跟誰講，到中和中正路的時後，我有看
        到有個人在車前面，被告就下車，下去約五分鐘，我有
        看到一個男的，他拿錢給被告的時候，是背對我，他們
        聊了約五分鐘，被告就上車了，後來回程到五分埔的路
        上，有警車臨檢，因我無照駕駛又沒帶證件，警察就請
        我們到派出所，叫我們把身上的東西拿出來，檢查到被
        告時，被告拿出他的皮包，警察發現皮包裡片的錢有假
        的，被告在旁邊，他人是清醒的，他還很懷疑問是真的
        還是假的等語（見本院卷第128頁至第142頁）。
        (1)綜觀其證詞，僅能說明被告當天被查獲的過程，至
           於被告跟朋友拿的錢是否是偽鈔？被告是否知道那
           是偽鈔？被告是否知道那是偽鈔而收集？尚無法證
           明。
        (2)證人丙○○與被告雖一致陳稱96年4月27日晚間11時
           至12時間，丙○○曾開車搭載被告到臺北縣中和市
           向乙○○拿錢，被告辯稱乙○○還伊欠款2萬4千元
           云云。雖本案查獲的偽鈔也是24張，但從被告供稱
           當日其持有之0000000000號手機基地台紀錄來看（
           本院卷70頁），96年4月27日晚間11時3分基地台在
           臺北縣板橋市○○路○段、11時5分在臺北縣新莊市
           ○○○路、11時12分至24分在臺北縣三重市、11 時
           25分以後直至被告被查獲時止均在臺北市，尚無被
           告辯稱曾與證人丙○○同赴中和的相關紀錄。但縱
           然被告的辯解不足採信，也不能以被告不足採信之
           辯解認定被告有罪，如被告和證人丙○○的說詞均
           不足採，仍然無法證明被告持有的24張仟元偽鈔如
           何得來，更無法證明被告是否知曉該等鈔票之真假
           。
      3.當日查獲偽鈔之警員，即證人王興睦到庭證稱略以：當
        日查獲時，除了偽鈔外，還有其他現金，其他現金有多
        少記不得，被告說那是乙○○向他借錢，還他的錢，他
        有提供乙○○的姓名，我就在電腦查，查得乙○○的照
        片，供被告指認。真假鈔是一起放在被告皮夾內，假鈔
        是一疊放一起，沒有跟真鈔混在一起。被告沒有坦承說
        知道鈔票是假的，是我告知後，被告才知道。我主觀上
        認為被告知道那是假鈔（見本院97年1月15日審判筆錄
        ）。證人王興睦的證詞「是我告知後，被告才知道。我
        主觀上認為被告知道那是假鈔」均是證人主觀上的推測
        ，被告是否真的知道扣案鈔票是偽鈔，尚無法自證詞中
        得到證明。易言之，如果被告明知扣案鈔票是偽鈔，在
        被查獲當時，有心虛、懊悔、坦認等間接事實，方得以
        之為情況證據，但證人並沒有觀察到上開間接事實，雖
        其主觀上推認被告知道，但係證人臆測之詞，尚不足資
        為被告不利的證據。
      4.至於檢察官所提出之「高雄市政府警察局左營分局刑事
        案件移送書、截留偽造變造仿造新臺幣券幣通報單」等
        證據，無非是認為「被告在本案96年4月28日凌晨遭查
        獲後，與丙○○同赴高雄市，竟又在96年4月29日晚間8
        時10分許，以仟元偽鈔在高雄市左營區購買飲料又遭查
        獲」，用以證明「被告意圖行使而收集偽鈔之事實」，
        惟查：
        (1)被告對於該案的辯稱始終是「該張仟元偽鈔是王建
           雄交付給丙○○，丙○○持該鈔下車購買」，如該
           辯解可採信，則被告未曾交付偽鈔給丙○○，即無
           法認為被告在他案有行使偽鈔的事實，自亦無法再
           以之推認本案被告主觀意圖。
        (2)證人丙○○在本院審理時稱「王建雄拿一個白色信
           封，裡面裝什麼不知道，王建雄把他放在車子的天
           窗，我沒有問他，他只是把錢放上去。假鈔是王建
           雄給我，我去買飲料，我買飲料回來後，王建雄一
           直笑，我就知道錢是假的」（見本院卷第140頁、第
           141頁），在他案偵查時供稱「是我下車買東西，錢
           是王建雄在高雄市還我的錢，他欠我很多錢，他還
           我我都沒算，丁○○是陪我下來找王建雄」（見高
           雄地方法院檢察署96年度偵字第12943號卷第12頁、
           第13頁）、他案警詢時供稱「錢是丁○○從他皮包
           拿出來，他下車去購買飲料」，其前後供詞不一，
           尚無法認定被告對他案查後的偽鈔知情與否，自無
           法以該案的事實，作為本案不利於被告之間接證據
           。
        (3)雖然被告及丙○○在高雄遭查獲的偽鈔16張中，其
           中十三張號碼與本案查扣的鈔票號碼相同（EH36810
           7PL三張、LM564 242XQ三張、LM564225XQ二張、EB
           716163JR四張、SD528869XH一張）。如果被告稱「
           本案鈔票是乙○○交付給伊」「高雄被查獲的鈔票
           是王建雄交付給丙○○」為真，再佐以王建雄、王
           介霖曾因偽造貨幣案件遭起訴（95年度偵字第15270
           號，見臺灣臺北地方法院檢察署第10026號偵卷第52
           頁），以彼等都是朋友來推測被告之主觀意圖，固
           有其令人懷疑之處，但本案是最輕本刑三年以上有
           期徒刑的重罪，其證據證明力之認定，自應較為嚴
           格，本院認為，該項間接證據固然構成檢察官合理
           可疑而起訴，但尚不足使本院達到被告有罪的確信
           。
      5.至於證人乙○○、王建雄均因他案遭通緝（亦為偽造貨
        幣案件），被告是否自該二人處收集偽造貨幣尚無法證
        明，該舉證之不利益自不應歸於被告，附此敘明。
五、此外，本院復查無其他積極證據證明被告有何甲○○所指訴
    之意圖供行使之用而收集偽造貨幣犯行，因不能證明被告犯
    罪，揆諸前開說明，自應為被告無罪之諭知。
據上論斷，應依刑事訴訟法第301條第1項，判決如主文。
本案經檢察官高怡修到庭執行職務
中    華    民    國    97    年    1     月    29    日
                      刑事第六庭審判長法  官  周占春
                                      法  官  林孟皇
                                      法  官  趙子榮
以上正本證明與原本無異。
如不服本判決，應於判決送達後10日內，向本院提出上訴狀。
                                      書記官  陳怡君
中    華    民    國    97    年    1     月    30    日


司法院資訊處製作；財團法人民間司法改革基金會備份。
